【裁判字號】    98,上易,504
【裁判日期】    980707
【裁判案由】    妨害公務
【裁判全文】
臺灣高等法院臺中分院刑事判決         98年度上易字第504號
上  訴  人
即  被  告  丙○
輔  佐  人  丁○○
上列上訴人因妨害公務案件，不服臺灣臺中地方法院97年度易字
第1654號中華民國98年1月8日第一審判決（起訴案號：臺灣臺中
地方法院檢察署97年度偵字第3570號），提起上訴，本院判決如
下：
    主  文
上訴駁回。
    事  實
一、丙○係丁○○（其涉竊盜部分，業經臺灣臺中地方法院判決
    無罪確定）之父。其因有長期憂鬱及焦慮症狀（精神官能症
    ），且離群索居多年現實感不佳，致其辨識行為違法或依其
    辨識而行為之能力顯著減低。其於民國97年1月27日下午，
    搭乘其子丁○○所駕駛之自用小貨車欲返回臺中縣東勢鎮住
    處，旋於同日下午3時50分，途經臺中縣石岡鄉○○路153號
    「西德鎢鋼刀展示館」前時，其2人因見該展示館已歇業多
    時，而誤認該址前空地上堆置之木材角料，均係已遭他人拋
    棄之無主物，乃下車加以撿拾，並將置於該處之木材角料11
    支搬運上車後，駛離現場，適為臺中縣警察局東勢分局石岡
    分駐所所長乙○○發覺，認其2人涉有竊盜罪嫌，經通知所
    內員警前來支援後，將其2人均帶回該分駐所調查詢問。嗣
    於同日下午4時40分，經警通知戊○○到所指認上開木材角
    料確屬伊所有之物後，乙○○認其2人涉有竊盜罪嫌，欲逮
    捕丁○○，對丁○○上手銬之際，丙○竟基於對依法執行職
    務公務員施強暴之犯意，上前阻止並出手拉扯乙○○，因而
    扯破乙○○身上穿著之外套（丙○涉毀損部分未據告訴），
    以此方法對於依法執行職務之公務員施強暴（起訴書贅載脅
    迫），嗣經警逮捕丁○○後，欲逮捕丙○時，適見丙○因血
    壓升高而身體不適，乃委請救護車將丙○送醫救治，並查獲
    上情。
二、案經臺中縣警察局東勢分局報告臺灣臺中地方法院檢察署檢
    察官偵查起訴。
    理    由
壹、程序部分（證據能力之說明）：
    按被告以外之人於審判外之言詞或書面陳述，除法律有規定
    者外，不得作為證據；又被告以外之人於審判外之陳述，雖
    不符前4條之規定，而經當事人於審判程序同意作為證據，
    法院審酌該言詞陳述或書面陳述作成時之情況，認為適當者
    ，亦得為證據。當事人、代理人或辯護人於法院調查證據時
    ，知有第159條第1項不得為證據之情形，而未於言詞辯論終
    結前聲明異議者，視為有前項之同意，刑事訴訟法第159條
    第1項、第159條之5分別定有明文。查被告丙○對於本院下
    列所引用之其他各項證據之證據能力，於言詞辯論終結前，
    均無何異議，本院審酌該等證據作成時之情況，並無不法取
    證情事，作為證據，應無不當，依前開說明，該等人證、書
    證，均有其證據能力，自均得為證據。
貳、實體部分：
一、訊據上訴人即被告（以下稱被告）丙○矢口否認有何妨害公
    務之犯行，辯稱：警員均明知其精神狀況不穩且患有高血壓
    ，其行為並未影響警員逮捕、製作筆錄及移送之工作，其係
    於精神狀況不穩的情形下，觸碰證人乙○○之身體及衣物，
    因而不慎扯壞證人乙○○之衣物，其當時暈倒，差一點死在
    派出所，並無妨害公務云云。經查：
  (一)被告丙○上開妨害公務之犯罪事實，已據證人乙○○於偵查
    中及原審審理時結證綦詳。證人乙○○於偵查中證稱：「（
    問：97年1月27日下午4點10分許，丁○○與丙○在所內接受
    詢問時，為何與你發生拉扯？）答：我是去朋友家要返回派
    出所時，發現被告正在偷竊木頭，我身著便衣，跟蹤他們，
    並打電話回派出所請求兩位警員支援，當地被偷過兩次，我
    們先帶回所裡，沒有上銬，請被害人前來指認，再（筆錄誤
    載為在）確認是否需要逮捕。我們進行逮捕時有全程錄影。
    當時我們先對丁○○上手銬，丁○○一直掙扎，丙○不願意
    所以在旁邊一直拉扯．．．」等語；於原審審理時復證稱：
    「．．．我們先對丁○○銬手銬，丙○就跑過來拉扯，．．
    ．我們是2、3人警員做逮捕丁○○，丁○○已經在反抗，上
    手銬已經不好上了，丙○又來拉扯。．．．準備要進行做逮
    捕動作時，丁○○說他是無罪，被害人說這些是他們東西時
    ，因為竊盜罪是公訴罪，所以我們要進行逮捕動作。．．．
    當時丙○有來拉扯，且他有跌倒，跌倒時，有把我衣服拉破
    。」等情；並有上開外套照片4張附卷可稽。而經本院勘驗
    警詢錄音影光碟結果，顯示該光碟並無經剪接情形，故應有
    證據能力。且被告丙○確於證人乙○○逮捕丁○○之際，一
    再出手制止並拉扯證人乙○○之右手，嗣被告丙○不慎倒地
    後，仍彎起身體，擬以手拉住證人乙○○之右手，為證人乙○○揮開，被告丙○因而抓住證人乙○○之外套右下方口袋
    衣袖，適因證人擬爭脫，被告丙○仍抓住該外套衣袖，造成
    該外套右肩上方撕裂情形，此有勘驗筆錄可稽。可見，被告
    丙○於證人乙○○欲逮捕其子丁○○時，被告丙○為制止之
    ，確有對證人乙○○施以強暴。
  (二)又證人即臺中縣警察局東勢分局石岡分駐所警員己○○於原
    審審理時亦結證稱：「所長乙○○通知我們說有竊盜案件，
    叫我們前去協助逮捕人犯，當時所長告訴我們是往長庚橋的
    方向，我們就出發，到現場，所長跟我們講，前方的那部小
    貨車所載的木頭是竊盜來的東西，我們先把車子攔下來，問
    他木頭從那裡來的，結果他們跟我們說是從明德路撿來的，
    我們就說請跟我們先回派出所查證一下，被告2人就跟我們
    一同前往派出所。回到派出所，所長就叫我們通知被害人，
    被害人到的時候，被害人說他已經被偷了好幾次，我問被告
    是否認識被害人，被告說不認識，並問有無經過被害人同意
    ，被害人說沒有，被害人也有當場指認木頭是他的」，足見
    被告丙○、丁○○確係因涉嫌竊盜案件遭警帶回上開分駐所
    內製作詢問筆錄，則被告丙○應知身著便服之證人乙○○係
    具有警員之身分甚明。
  (三)復按警察職權，係指警察為達成其法定任務，於執行職務時
    ，依法採取查證身分、鑑識身分、蒐集資料、通知、管束、
    驅離、直接強制、物之扣留、保管、變賣、拍賣、銷毀、使
    用、處置、限制使用、進入住宅、建築物、公共場所、公眾
    得出入場所或其他必要之公權力之具體措施，警察職權行使
    法第2條第2項定有明文。是證人乙○○為依法移送被告之子
    丁○○及被告丙○涉嫌竊盜案件而對其子丁○○上手銬加以
    逮捕，自屬依法執行警察職務之行為，被告丙○竟於證人乙○○依法對丁○○上手銬之際，上前拉扯證人乙○○以制止
    之，顯係對依法執行職務之警員乙○○積極地施以強暴行為
    ，非僅出於一時不慎甚明，其已觸犯刑法第135條第1項妨害
    公務罪名，此時其亦屬妨害公務罪之現行犯，證人乙○○繼
    而將其依現行犯加以上手銬逕行逮捕，亦屬合法之職權行使
    ，而無不法或過當之處，被告丙○實無主張防衛之餘地，是
    其有妨害公務之犯意及行為，至為灼然。被告丙○請求本院
    傳訊證人戊○○，以證明其所稱有價值之木頭，原來是否確
    屬廢棄物及證人乙○○有無串證，惟上開待證事項核與本案
    無關，且證人戊○○係竊盜案之被害人，亦與證人乙○○就
    本案之證述有無串證無關，是本院認無傳訊證人戊○○之必
    要。另被告請求傳訊證人乙○○，惟未陳明待證事項，本院
    審酌證人乙○○於原審已就本案證述明確，核無再行傳訊之
    必要。是被告丙○上開所辯，無非事後卸責之詞，不足採信
    。
  (四)綜上所述，事證明確，被告丙○上開對於執行職務公務員施
    以強暴之犯行，洵堪認定，應予依法論科。
二、核被告丙○所為，係犯刑法第135條第1項之對於依法執行職
    務公務員施強暴罪。被告丙○經原審送請國軍臺中總醫院鑑
    定結果，認被告丙○因罹患憂鬱症、精神官能症，再加上其
    教育程度低、個人特質、情緒化傾向及離群索居的生活方式
    ，依精神醫學觀點，其個人的行為及情緒表現，容易在外在
    壓力刺激及內在心緒困窘難以紓解的情境下，出現不易自我
    控制、衝動及情緒化的表現，其有長期憂鬱及焦慮症狀，且
    離群索居多年現實感不佳，致其辨識行為違法或依其辨識而
    行為之能力顯著減低等情，有該院97年7月15日醫中企管字
    第0970003018號函送之該院精神科精神鑑定報告書、97年8
    月14日醫中企管字第0970003445號函各1份附卷可稽，堪認
    被告行為時確因上開精神病症致其辨識行為違法或依其辨識
    而行為之能力有顯著減低之情形，乃依刑法第19條第2項規
    定，減輕其刑。被告丙○於本院雖另提出為恭紀念醫院診斷
    證明書以證明伊曾經該醫院診斷伊患有重度憂鬱症、癡呆症
    、酒精依賴酒精戒斷症候群。惟核上開鑑定結果既已斟酌該
    診斷書所載症狀，應無再以該為恭紀念醫院之診斷證明書否
    定上述鑑定結果之理。又被告丙○請求依刑法第59條規定酌
    減其刑。然刑法第59條之酌量減輕其刑，必於犯罪之情狀，
    在客觀上足以引起一般同情，認為即予宣告法定低度刑期，
    猶嫌過重者，始有其適用。被告丙○於警員依法逮捕其子丁○○之際，為予以制止，而對該警員施以強暴，殊可非議，
    衡情難認為有可憫恕之處，自無依刑法第59條規定酌量減輕
    其刑之餘地。原審認被告丙○罪證明確，而依上述規定予以
    論罪，復審酌被告丙○對依法執行職務之警員施暴之犯罪動
    機、目的、手段，國家公權力行使受侵害之情節尚非重大，
    及其犯後卸責否認犯行等一切情狀，量處被告丙○拘役四十
    日，並諭知易科罰金之折算標準。核其認事用法並無違誤，
    量刑亦堪認妥適。被告上訴，否認罪行，仍執陳詞指摘原判
    決不當，為無理由，應予駁回。
據上論結，應依刑事訴訟法第368條，判決如主文。
本案經檢察官甲○○到庭執行職務。
中    華    民    國    98    年    7     月    7     日
            刑事第四庭    審判長法  官  洪  耀  宗
                                法  官  劉  登  俊
                                法  官  許  文  碩
以上正本證明與原本無異。
不得上訴。
                                書記官  郭  蕙  瑜
中    華    民    國    98    年    7     月    7     日


司法院資訊處製作；財團法人民間司法改革基金會備份。
